【裁判字號】    95,訴,141
【裁判日期】    950627
【裁判案由】    損害賠償
【裁判全文】
臺灣嘉義地方法院民事判決               95年度訴字第141號
原      告  甲○○
被      告  乙○○
            丙○○
上列當事人間請求損害賠償事件，經本院於民國九十五年六月十
三日言詞辯論終結，判決如下：
    主  文
原告之訴及假執行之聲請均駁回。
訴訟費用由原告負擔。
    事實及理由
一、原告起訴主張：被告於民國九十三年七月二十八日及同年八
    月四日連署信，分別致大禮原石公寓大廈管理委員會及全體
    住戶、租屋戶等，內容略指訴原告：有線電視未退費涉侵占
    行為，九十三年一月至六月所有收支會計帳目全部作假帳，
    欺騙大樓住戶，不懂規約屬背信行為，違反本大樓背信、偽
    造文書、圖利他人等罪，又依大禮原石公寓大廈規約第九條
    明文規定，主任委員的權限，含住戶違規情形的制止及相關
    資料的提供、管理服務人之委任、僱傭及監督區分所有權人
    會議決議事項之執行。被告明知卻仍向臺灣嘉義地方法院檢
    察署提出告訴，已經臺灣嘉義地方法院檢察署不起訴處分確
    定在案，被告應負刑法第三百十條第二項之誹謗罪責。原告
    奉公守法擔任嘉義縣政府一級主管十六年，於八十七年四月
    二十七日榮獲行政院主計處頒發全國績優主計人員「主計楷
    模」獎牌乙座，聯合報並在人物春秋單元刊載原告為嘉義縣
    庫的守護神，頗獲歷任縣長信賴，擔任大禮原石委員會主任
    委員係住戶委員票選之義務職，因正派單純遭被告預設為對
    象，捏造非事實之情事一再陷害毀損原告名譽，爰依侵權行
    為法律關係，請求被告賠償原告名譽損害等語。並聲明：被
    告應各賠償原告新臺幣（下同）三十萬元；願供擔保請准宣
    告假執行。
二、被告則以：原告以管理委員會名義，收取住戶第四臺收視費
    用，然並未達成合約理應將一千零五十元全數退回，且九十
    三年四月二十日委員會召開會議決議通過需退費，原告為主
    任委員卻違反會議決議，堅不退費，經被告以存證信函告知
    ，原告仍不理會，被告乃合理懷疑涉背信及圖利委員會或侵
    占行為。又大禮原石公寓大廈第三屆委員會從九十二年九月
    十一日至同年十二月份，原告身為主任委員而未公告當月管
    理費收支明細，住戶有權瞭解帳目及合理懷疑，原告對於被
    告要求說明亦未置理，且原告卸任亦未依大樓規約規定，作
    會計結算及向住戶報告，故而懷疑作假帳。又九十三年七月
    二十八日所召開區分所有權選舉委員大會，出席人數四十五
    人，且已領票、投票開票、唱票，既有開會程序及紀錄，卻
    宣布流會，對被告質疑亦未置理，懷疑有背信嫌疑。又被告
    向住戶告知原告涉嫌違反大樓背信、偽造文書、圖利他人等
    情事，並向嘉義地方法院檢察署提出告訴，原告於不起訴處
    分書後，就被告上開質疑告訴被告誣告罪嫌，亦經不起訴處
    分確定。被告基於大樓區分所有權人有權對攸關大樓公眾利
    益事項之質疑，要求管理委員會主任委員之原告提出說明並
    無不當，原告收受後不但不處理，反在函文附件說明加註誹
    謗字句，公然張貼於公告欄上，原告主張與事實不符，於法
    無據等語置辯。並答辯聲明：原告之訴駁回，如受不利判決
    願供擔保請准宣告免為假執行。
三、原告主張被告於上揭時、地致大禮原石管理委員會、住戶、
    租屋戶等上揭連署信等情，被告不爭執，且有上開連署信影
    本二份在卷可稽，堪信為真。原告主張被告上揭連署信侵害
    其名譽，為被告否認並辯稱：均係對原告處理大樓公共事務
    之合理質疑，並要求原告說明回應，原告主張於法無據等語
    。是本件爭點在於被告是否有侵害原告名譽之行為，而應負
    侵權行為賠償責任。經查：
  (一)按因故意不法侵害他人之權利者，負損害賠償責任；不法侵
    害他人之身體、健康、名譽、自由、信用、隱私、貞操，或
    不法侵害其他人格法益而情節重大者，被害人雖非財產上之
    損害，亦得請求賠償相當之金額，其名譽被侵害者，並得請
    求回復名譽之適當處分，固為民法第一百八十四條第一項及
    第一百九十五條第一項所明定。惟言論自由為人民之基本權
    利，憲法第十一條有明文保障，國家應給予最大限度之維護
    ，俾其實現自我、溝通意見、追求真理及監督各種政治或社
    會活動之功能得以發揮。惟為兼顧對個人名譽、隱私及公共
    利益之保護，法律尚非不得對言論自由依其傳播方式為合理
    之限制。刑法第三百十條第一項及第二項誹謗罪即係保護個
    人法益而設，為防止妨礙他人之自由權利所必要，符合憲法
    第二十三條規定之意旨。至刑法同條第三項前段以對誹謗之
    事，能證明其為真實者不罰，係針對言論內容與事實相符者
    之保障，並藉以限定刑罰權之範圍，非謂指摘或傳述誹謗事
    項之行為人，必須自行證明其言論內容確屬真實，始能免於
    刑責。惟行為人雖不能證明言論內容為真實，但依其所提證
    據資料，認為行為人有相當理由確信其為真實者，即不能以
    誹謗罪之刑責相繩；又言論自由為人民之基本權利，有個人
    實現自我、促進民主政治、實現多元意見等多重功能，維護
    言論自由即所以促進民主多元社會之正常發展，與個人名譽
    之可能損失，兩相權衡，顯然有較高之價值，國家應給予最
    大限度之保障。是行為人以善意發表言論，對於可受公評之
    事而為適當之評論，或行為人雖不能證明言論內容為真實，
    但所言為真實之舉證責任應有相當程度之減輕（證明強度不
    必至於客觀之真實），且不得完全加諸於行為人。倘依行為
    人所提證據資料，可認有相當理由確信其為真實，或對行為
    人乃出於明知不實故意捏造或因重大過失、輕率、疏忽而不
    知其真偽等不利之情節未善盡舉證責任者，均不得謂行為人
    為未盡注意義務而有過失。縱事後證明其言論內容與事實不
    符，亦不能令負侵權行為之損害賠償責任，庶幾與「真實惡
    意」（actual malice）原則所揭櫫之旨趣無悖。（大法官
    會議釋字第五０九號解釋及最高法院九十三年度臺上字第一
    九七九號裁判意旨可資參照）。
  (二)原告主張侵害名譽之被告於九十三年七月二十八日連署信上
    載明「第四屆區分所有權大會質詢內容‧‧‧1.一月至三月
    第四臺已付費但因調漲退費案應全數退回１０５０元，四月
    委員會也決議須退還２３名住戶，但委員會為何至今拒不退
    還？（侵占行為）‧‧‧4.民國九十三年一月至六月所有收
    支會計帳目公布明細我們懷疑全部作假帳，欺騙大樓住戶，
    原因是九十二年十二月根本沒作帳也沒公布帳目明細，那來
    九十三年一月至六月延續帳目？」等語；於九十三年八月四
    日之連署信中則係載明「二、上月底七月二十八日由委員會
    所召開區分所有權選舉大會，依出席人數共計四十五人（含
    委託書二十人）領票、投票、開票、唱票、會議紀錄等等行
    為，已屬合法，根據大禮原石公寓大廈規約第三條之十一款
    （全部區分所有權人一百六十四戶，出席四十五戶達到規約
    合法四分之一出席數）即屬有效會議及選舉，但甲○○主任
    委員不懂規約，卻不顧委員糾正片面宣布選舉無效，屬背信
    行為。四、前任主任委員甲○○及監察委員陳俊源涉嫌違反
    本大樓，背信、偽造文書、圖利他人，依據『內政部公寓大
    廈管理條例第三十八』規定管理委員會為被告或原告時，應
    將訴訟要旨速告知區分所有權人」等語，觀之上開「質詢、
    懷疑」文句，均係對於原告作為大樓主任管理委員之公務事
    項及各該事項處理可能違反規定，依其個人價值判斷提出主
    觀之意見與評論，並非基於肯定之語氣陳述事實，堪認係就
    可受公評之事為意見之表達。又所指原告涉犯上揭罪嫌之告
    知，亦係被告乙○○於九十三年五月底向臺灣嘉義地方法院
    檢察署提出檢舉書之告訴事實陳述，此經本院調取該署九十
    三年度發查第六六五號案卷核閱屬實，亦非憑空捏造。則綜
    觀原告主張侵害名譽之被告上開連署信內容，係針對大樓公
    共事務處理之適法性提出質疑，並就其認知可能涉及之刑事
    責任提出告訴之通知，並非指摘原告私德上有何不名譽之事
    ，使原告社會上之評價因而低落。且經本院調取兩造間就上
    揭大樓管理事項，由被告乙○○告訴原告背信及侵占罪嫌部
    分，經臺灣嘉義地方法院檢察署檢察官分別以九十三年度偵
    字第七三三二號、九十四年度偵字第二三四號為不起訴處分
    ，被告上開連署信質疑之內容顯係誤解，然兩造間就上開大
    樓公共事務之處理確曾發生爭議，大樓內部意見分歧致有紛
    爭，被告提出懷疑並非憑空捏造，原告指訴被告誣告乙○○
    誣告犯行，亦經臺灣嘉義地方法院檢察署以九十四年度偵字
    第五０七七號為不起訴處分，並經臺灣高等法院臺南分院檢
    察署以九十四年度上聲議字第七六七號駁回再議確定等情，
    均經本院調取上開案卷核閱屬實，益徵本件連署信係起因於
    原告與被告間就大樓管理存有糾紛，被告以連署信方式就大
    樓公共事務意見之表達，自難認係出於被告明知不實故意捏
    造或因重大過失、輕率、疏忽而不知其真偽而為，依上說明
    ，尚難認被告有侵害原告名譽之故意而令負侵權行為損害賠
    償責任，原告上開主張被告侵害其名譽云云，尚無理由，應
    予駁回。
四、綜上，本件原告以被告連署信主張被告妨害其名譽，依侵權
    行為法律關係，對被告為損害賠償請求，於法尚有未合，其
    請求為無理由，應予駁回。又原告本案之請求既經駁回，其
    假執行之聲請亦失所附麗，爰併予駁回。
五、本件事證已臻明確，兩造其餘攻擊防禦方法及所提未經援用
    之證據，經本院審酌後，認為均不足以影響本判決之結果，
    自無逐一詳予論駁之必要，併此敘明。
六、據上論結，原告之訴為無理由，依民事訴訟法第七十八條，
    判決如主文。
中    華    民    國    95    年    6     月    27    日
                  民事第一庭  法  官  陳端宜
上為正本係照原本作成。
如對本判決上訴須於判決送達後20日內向本院提出上訴狀。
中    華    民    國    95    年    6     月    27    日
                              書記官  洪麗惠


司法院資訊處製作；財團法人民間司法改革基金會備份。
